臺灣高等法院刑事判決　　　　　　　　　　　　　九十三年度交上易字第一五二號
　　上　訴　人　臺灣基隆地方法院檢察署檢察官
　　上　訴　人
　　即　被　告　乙○○
　　選任辯護人　侯傑中律師
右上訴人因被告過失傷害等案件，不服臺灣基隆地方法院九十二年度交易字第五一號
，中華民國九十二年十二月二十五日第一審判決（起訴案號：臺灣基隆地方法院檢察
署九十二年度偵字第三０二九號），提起上訴，本院判決如左：
    主  文
原判決關於業務過失致重傷暨執行刑部分均撤銷。
乙○○從事業務之人，因業務上之過失傷害人致重傷，處有期徒刑壹年。
其他上訴駁回。
前開第二項撤銷改判與第三項上訴駁回所處之刑，應執行有期徒刑壹年肆月。
    事  實
一、乙○○平日即駕駛營業小客車以載客營生，為從事業務之人，竟於民國九十二年
    九月七日下午五時許，在基隆市○○街附近友人住處與友人飲酒談天，至同日夜
    間十時許，欲離開該地返回其住處時，已處於酒後不能安全駕駛動力交通工具之
    狀態；乃乙○○明知酒精性飲料會導致反應遲鈍，酒後駕車有發生車禍之可能性
    ，仍駕駛車牌號碼三二０─ＬＹ號營業小客車（計程車），由基隆市○○街往新
    豐街方向行駛，並於車行起步後不久，即因不勝酒力而停車在路旁小憩；嗣乙○○休憩既畢，乃於前開酒後不能安全駕駛動力交通工具之狀態下，接續駕駛上開
    車輛在道路上行駛。同日夜間十一時五十分許，乙○○駕駛前揭車輛沿基隆市○○○街往市區方向，行經橋頭前時，適有丁○○騎乘車號ＮＱ六─九一九號機車
    搭載張沁由對向車道駛至該處，乙○○本應注意於汽車行駛時應注意飲酒後吐氣
    所含酒精成分超過每公升零點二五毫克以上者，不得駕車，並應注意行駛在雙向
    二線車道且劃有分向限制線之路段時，不得跨越分向限制線而駛入來車車道，且
    依當時天氣晴、夜間有照明、視距良好、市區○○道路乾燥、平直、無缺陷及障
    礙，依其智識、能力又無不能注意之情事，詎乙○○因酒後平衡感、注意力、反
    應力、操控力、穩定性、判斷力、感知能力均降低，竟違反交通標線之指示、未
    注意對向有無來車即貿然跨越分向限制線，侵入來車車道，致與對向由丁○○騎
    乘之上開機車發生碰撞，丁○○因而人車倒地，受有左股骨上段及脛骨中段骨折
    之傷害；被搭載之張沁則受有顱骨骨折併顱內出血及腦水腫、呼吸道感染、泌尿
    道感染、角膜潰瘍、眼外傷之傷害，張沁嗣雖經送醫診治，然因其受有嚴重之腦
    部傷害，導致其認知功能及記憶嚴重缺損，且其腦傷之復原期可長達一年以上，
    並有可能發生延遲性併發症，而已達難治之程度。乙○○於肇事之後，雖未停留
    現場提供傷患必要之救助（並非肇事後逃逸），然其仍因內心不安，而於九十二
    年九月八日凌晨三時十分許，自動前往八斗子派出所向員警投案並承認肇事，嗣
    並經員警測得其呼氣酒精濃度值高達每公升０．五七毫克。
二、案經被害人丁○○及代行告訴人丙○○（被害人張沁之母）訴由基隆市警察局第
    二分局報請臺灣基隆地方法院檢察署檢察官偵查起訴後，聲請原審以簡易判決處
    刑，原審認為不宜以簡易判決處刑，改依通常程序審理，因乙○○於準備程序進
    行中就被訴事實為有罪之陳述，且其所犯非死刑、無期徒刑、最輕本刑為三年以
    上有期徒刑之罪或高等法院管轄第一審案件，經告知簡式審判程序之旨，並聽取
    檢察官、乙○○之意見後，經原審法院裁定由受命法官獨任進行簡式審判程序。
    理  由
一、按告訴乃論之罪，無得為告訴之人或得為告訴之人不能行使告訴權者，該管檢察
    官得依利害關係人之聲請或依職權指定代行告訴人，刑事訴訟法第二百三十六條
    第一項定有明文，而前述該管檢察官指定代行告訴人之指定方式，並無一定之限
    制，如檢察官以書面之命令、批示固無不可；如以言詞指定，則應記明於筆錄，
    始生指定之效力；次按告訴乃論之罪，被害人未向檢察官或司法警察官告訴，在
    法院審理中，縱可補為告訴，仍應向檢察官或司法警察官為之，然後再由檢察官
    或司法警察官將該告訴狀或言詞告訴之筆錄補送法院，始得謂為合法告訴。如果
    被害人不向檢察官或司法警察官提出告訴，而逕向法院表示告訴，即非合法告訴
    (最高法院七十三年度台上字第四三一四號判例參照)，依該判例意旨，偵查中漏
    為告訴，於法院審理中補為告訴，應向檢察官或司法警察官為之，再由檢察官或
    司法警察官以書面或言詞向法院陳明，即屬合法之告訴。查本案被害人張沁 (民
    國七十年五月二十四日出生，為年滿二十歲之成年人，未婚) ，因本次車禍嚴重
    影響其腦部功能，而不能行使其告訴權，亦無得為告訴之人，故於偵查中並未有
    任何有告訴權之人提出告訴，嗣於原審行準備程序中，法院質疑本件被害人張沁
    部分未有合法之告訴，檢察官因被害人張沁無法行使告訴權，復無其他得為告訴
    之人，為補正告訴之欠缺，乃當庭指定被害人張沁之母丙○○為代行告訴人，丙○○當庭表示同意（此同意當然兼含向檢察官表示同意為代行告訴人及向檢察官
    提出告訴之意，又丙○○於警詢中已有告訴之意，檢察官於原審準備程序指出其
    代行告訴自有補正之性質），檢察官復當庭向法院陳明已指定丙○○為本件代行
    告訴人（此陳明當然兼含已指定代行告訴人及代行告訴人已提出告訴之意）之旨
    ，並經筆錄在卷，故本件告訴自屬合法，合先敘明。
二、被告於右揭時、地酒醉駕駛前揭車號營業小客車及駕車跨越分向限制線致衝撞告
    訴人丁○○所騎乘後載被害人張沁之前揭車號機車，因而致告訴人丁○○、被害
    人張沁受有如事實欄所示之傷害之情，業據被告乙○○於偵查及原審及本院審理
    時坦認在卷，核與告訴人丁○○於原審審理時所指述之情節相符，且有酒精測定
    值表、道路交通事故調查表暨現場圖、長庚紀念醫院九十二年九月二十五日甲診
    字第九二二０三四號診斷證明書、國軍基隆醫院附屬民眾診療服務處九十二年十
    月一日診斷證明書正本各一件及現場照片十一幀在卷可佐；被告於九十二年九月
    八日凌晨三時十分所測得之呼氣酒精濃度已逾０．五七亳克＼公升，顯已因飲用
    酒類致平衡感、注意力、反應力、操控力、穩定性、感知能力、駕駛能力均降低
    ，已達不能安全駕駛動力交通工具之標準；又被害人張沁經送醫診治後，因受有
    嚴重之腦部傷害，導致其認知功能及記憶缺損，目前雖仍待長期觀察復原狀況，
    然依財團法人長庚紀念醫院基隆分院之臨床經驗判斷，被害人張沁腦傷之復原期
    可長達一年以上，並有可能發生延遲性併發症（例如癲癇），因認已達難治之程
    度等情節，業據原審向長庚紀念醫院基隆分院函詢屬實，有長庚紀念醫院基隆分
    院九十二年十一月二十七日（92）長庚院基字第三四九九號函暨所附被害人張沁
    病歷在卷可按；再自卷附之酒精值定值表、道路交通事故調查報告表暨現場圖及
    現場照片十一幀所示之情形以觀，本次車禍之肇事原因實係被告於九十二年九月
    七日下午十一時五十分飲用酒類達呼氣酒精濃度０‧五七亳克＼公升程度，猶仍
    駕駛車輛沿基隆市○○○街往市區方向行駛，行經肇事路段時，貿然跨越分向限
    制線而駛入來車車道，致與對向由告訴人丁○○騎乘並搭載被害人張沁之上開機
    車發生碰撞所致。雖被告之選任辯護人於本院審理時陳稱：被告酒測二次，一次
    為呼氣酒精濃度０‧四三亳克＼公升，一次為呼氣酒精濃度０‧五七亳克＼公升
    ，警方並未將該二次酒測紀錄附卷，僅將呼氣酒精濃度０‧五七亳克＼公升附卷
    ，而此攸關被告是否已達不能安全駕駛之情形，即有傳喚證人蕭瑞平到庭說明之
    必要等語，然被告肇事之時點係九十二年九月七日下午十一時五十分許，而被告
    酒測之時點係九十二年九月八日凌晨三時十分，其前後間隔已有三小時之久，以
    酒精在人體之代謝程度及被告主動前往派出所前必已有警覺之情形觀之，被告於
    肇事時之實際酒精濃度必然較諸案發後三小時所測得之酒精濃度為高，不僅已逾
    道路交通安全規則第一百十四條第二款所定飲酒後其吐氣所含酒精成份超過每公
    升零點二五毫克以上者不得駕車之標準，並參酌被告身為職業駕駛人，其嗣後竟
    駕車越過分向限制線侵入對向車道行駛肇事致人受傷之結果，足證被告於肇事前
    駕車時，已達酒醉且不能安全駕駛動力交通工具之程度，故被告之選任辯護人請
    求傳喚證人蕭瑞平以查明酒測值情形云云，核無必要；又被告之選任辯護人陳稱
    ：被害人張沁係頭部受傷，被告縱有過失，但被害人張沁有無戴安全帽，則涉及
    過失程度之認定，請求傳喚丁○○到庭說明等語，然告訴人丁○○於本院審理時
    陳稱：我確定張沁有戴安全帽，只是戴得比較鬆一點，如果張沁沒有戴安全帽，
    我不會發動車子，那時候乙○○車速很快，否則張沁不會被拋得那麼遠等語，是
    被告之選任辯護人所稱之被害人張沁未戴安全帽一節，亦乏依據，均併此敘明。
三、按汽車在雙向二車道行駛時，在劃有分向限制線之路段，不得駛入來車之車道內
    ，又汽車駕駛人有左列情形之一者，不得駕車：二、飲用酒類或其他類似物後其
    吐氣所含酒精濃度超過每公升０‧二五毫克或血液中酒精濃度超過百分之０‧０
    五以上者，道路交通安全規則第九十七條第二款、第一百十四條第二款分別定有
    明文。被告駕駛車輛在道路上行駛，自應盡必要之注意義務，然本件被告於九十
    二年九月七日下午五時起飲用酒類達呼氣酒精濃度０‧五七毫克＼公升以上之程
    度，仍駕駛其所有車牌號碼三二０─ＬＹ號動力交通工具營業小客車，沿基隆市
    ○○○街由油庫往市區方向行駛，於同日下午十一時五十分許，行經該路段中央
    劃有分向限制線處，當時天氣晴、夜間有照明、視距良好、路面柏油道路乾燥、
    平直、無缺陷及障礙，依其智識、能力又無不能注意之情事，業如前述，詎被告
    因酒後平衡感、注意力、反應力、操控力、穩定性、判斷力、感知能力均降低，
    未注意對向有無來車即貿然跨越分向限制線行駛，致撞擊對向沿漁港二街由市區
    往油庫方向之由告訴人丁○○騎乘搭載被害人張沁之車牌號碼ＮＱ六─九一九號
    機車，因而人車倒地，並分別致告訴人丁○○受有左股骨上段及脛骨中段骨折之
    傷害；致被害人張沁受有顱骨骨折併顱內出血及腦水腫、呼吸道感染、泌尿道感
    染、角膜潰瘍、眼外傷之傷害，被害人張沁嗣雖經送醫診治，然因其受有嚴重之
    腦部傷害，導致其認知功能及記憶嚴重缺損，且其腦傷之復原期可長達一年以上
    ，並有可能發生延遲性併發症，在醫學臨床上，顯然已達難治之程度，被告有違
    反道路交通標線分向限制線之指示，且未注意對向有無來車即貿然跨越分向限制
    線行駛之過失甚明，且其過失行為與告訴人丁○○、被害人張沁之傷勢間，具有
    相當因果關係。本件事證已臻明確，被告犯行已堪認定，應依法論科。
四、按刑法第二百八十四條第二項所稱之「業務」，乃以「行為人基於其社會地位以
    反覆同種類之行為為目的所執行之社會活動事務」為已足（最高法院六十九年臺
    上字第四０四七號判例、七十一年臺上字第一五五０號判例參照），本案被告係
    以駕駛計程車為業，此業據被告於警詢、原審及本院審理時坦認在卷，且有卷附
    案發現場之計程車照片在卷可稽，堪認被告係反覆從事駕駛營業小客車行為之人
    無疑，則其於駕駛車輛之際之任何過失行為，概應被評價屬刑法上之業務過失行
    為無訛；次按稱重傷者，謂下列之傷害：(一)、毀敗一目或二目之視能；(二)、毀敗
    一耳或二耳之聽能；(三)、毀敗語能、味能或嗅能；(四)、毀敗一肢以下之機能；(五)
    、毀敗生殖之機能；(六)、其他於身體或健康，有重大不治或難治之傷害，刑法第
    十條第四項亦有明白規定，本件被害人張沁因嚴重之腦部傷害，導致其認知功能
    及記憶嚴重缺損，且其腦傷之復原期可長達一年以上，並有可能發生延遲性併發
    症，已達難治之程度等情，詳如前述，核其情節，自屬刑法第十條第四項第六款
    所稱之重傷無誤。故核被告所為，係犯刑法第一百八十五條之三之服用酒類不能
    安全駕駛動力交通工具而駕駛罪、刑法第二百八十四條第二項前段之業務過失傷
    害罪及同條項後段之業務過失致重傷害罪。被告以一個過失行為，分別致告訴人
    丁○○受有如前所述之普通傷害結果，致被害人張沁受有如前所述之重傷害結果
    ，為一行為觸犯構成要件不相同之罪名，為異種想像競合犯，應依刑法第五十五
    條規定，從一重之業務過失致重傷害罪名處斷。公訴人認被告所為，係犯刑法第
    二百八十四條第一項前段之普通過失致輕傷害罪名云云，顯屬誤會，惟其起訴事
    實既屬同一，本院自應依法審理並變更起訴法條。又被告飲用酒類後駕車，因而
    分別致告訴人丁○○、被害人張沁受有前揭傷害，依法應負刑事責任，自應依道
    路交通管理處罰條例第八十六條第一項之規定，就其所犯業務過失致重傷害罪部
    分，加重其刑。被告所犯上開二罪名間，犯意各別，行為互殊，應予分論併罰 (
    被告所犯上開二罪名，一屬故意行為，一為過失行為，在法律上尚難評價為一行
    為，故被告之選任辯護人陳稱被告所犯上開二罪名，應屬想像競合犯云云，亦無
    足採)。
五、原審就被告所犯服用酒類不能安全駕駛動力交通工具而駕駛罪部分，援引刑法第
    一百八十五條之三之規定，並審酌被告酒後駕車之危害及被告對於酒後不能駕車
    ，及酒醉駕車之危險性，應有相當之認識，詎其明知飲酒致醉，不能安全駕駛，
    猶駕車上路，顯心存僥倖，並乏尊重其他用路人生命、財產安全之觀念，駕駛態
    度輕率，應予非難，兼衡及其素行、犯罪所生之危害，及被告犯後態度等一切情
    狀，量處有期徒刑五月，原審就此罪部分，論罪科刑，並無不當，量刑亦屬妥適
    ，被告就此部分提起上訴，其仍執陳詞否認犯罪，或請求從輕量刑，檢察官依告
    訴人之請求提起上訴，認原審量刑過輕，上訴均無理由，應予駁回。
六、關於業務過失致重傷部分，原審認被告罪證明確，予以論罪科刑，固非無見，惟
    查證人即八斗子派出所員蕭瑞平於偵查時固證稱：「我去時第一輛救護車來時，
    我只有看到肇事車輛，而車主人不在現場，我有看到丁○○人坐在地上，我們回
    去有去查，肇事者營業登記證，但是乙○○在凌晨三點多，他自己就跑來警察局
    ，承認他是肇事者」等語，然證人蕭瑞平係轄區員警，而非交通員警，證人蕭瑞
    平之上開證述僅能證明被告於凌晨三點多到派出所承認其為肇事者之情，且本院
    觀諸卷附之由基隆市警察局交通隊員警甲○○於九十二年九月八日凌晨一時三十
    分所制作之道路交通事故現場談話紀錄表所示，其上記載肇事後該車（指營業小
    客車）在現場，駕駛人不知去向，棄車離開現場，然在姓名欄即明確記載被告之
    姓名，且證人甲○○於本院審理時亦證稱：「這是凌晨一時三十分的紀錄，我到
    現場只有一部計程車留在現場，還有一部重機車，當時不知道計程車為何人，但
    有乙○○的營業登記證放在計程車前面，我於凌晨二時許，拿乙○○的營業登記
    證給被害人指認」等語，顯然交通員警於現場遺留之營業小客車及其內所放置之
    營業登記證，暨被害人之指證，已確知其犯罪事實之梗概，並有事實足對肇事者
    發生合理可疑之確信，與自首之要件有所未合，原審單憑證人蕭瑞平之證述，遽
    依自首之規定，減輕其刑，似有未洽，被告上訴意旨仍執陳詞，指摘原判決不當
    ，或請求從輕量刑，核無理由，公訴人之上訴意旨以原審量刑過輕，因原審誤依
    自首例減輕其刑，本件原判決既有上開可議之處，自應予以撤銷改判，爰審酌被
    告酒後駕車跨越分向限制線，衝撞告訴人、車，致被害人二人均受有傷害，且被
    害人張沁因腦部受重創，迄今仍未能復原，被害人張沁之年輕歲月，由彩色轉為
    黑白，甚或空白，對於被害人張沁及其家屬之身心折磨，實為難以承受之重，被
    告之過失程度重大，且所生實害，至深且鉅，且犯後未能與告訴人鍾雅珍及被害
    人張沁家屬達成和解，僅賠償被害人張沁家屬十餘萬元等一切犯罪情狀，就業務
    過失致重傷部分，量處有期徒刑一年。並與前開上訴駁回部分所處之有期徒刑五
    月，合併定應執行有期徒刑一年四月，以為懲儆。
據上論斷，應依刑事訴訟法第三百六十九條第一項前段、第三百六十四條、第三百六
十八條、第二百九十九條第一項前段、第三百條，刑法第二百八十四條第二項前段、
第二百八十四條第二項後段、第五十五條、第五十一條第五款，道路交通管理處罰條
例第八十六條第一項，罰金罰鍰提高標準條例第一條前段，判決如主文。
本案經檢察官呂光華到庭執行職務。
中　　　華　　　民　　　國　　九十三　　年　　　六　　　月　　 三十 　　日
                              臺灣高等法院刑事第二十四庭
                                  審判長法  官  陳  貽  男
                                        法  官  陳  憲  裕
                                        法  官  徐  世  禎
右正本證明與原本無異。
不得上訴。
                                        書記官  陳  玲  憶
中　　　華　　　民　　　國　　九十三　　年　　　六　　　月　　 三十 　　日
附錄本案論罪科刑法條：
中華民國刑法第一百八十五條之三
　服用毒品、麻醉藥品、酒類或其他相類之物，不能安全駕駛動力交通工具
　而駕駛者，處一年以下有期徒刑、拘役或三萬元以下罰金。
中華民國刑法第二百八十四條第二項
　(過失傷害罪)
　從事業務之人，因業務上之過失傷害人者，處一年以下有期徒刑、拘役或
　一千元以下罰金，致重傷者，處三年以下有期徒刑、拘役或二千元以下罰
　金。
